臺灣高雄地方法院民事判決
                                      110年度訴字第980號
原      告  高殿九如華廈管理委員會

法定代理人  蔡忠君  
訴訟代理人  張堯程律師
被      告  邱永富  
            邱尊顯  
            郭瑞鑫  
共      同
訴訟代理人  劉嘉裕律師
            鍾美馨律師
上列當事人間請求返還不當得利事件，本院於民國111年5月25日
言詞辯論終結，判決如下：
    主      文
被告邱永富應給付原告新臺幣17萬6,650元，及自民國110年6月1
0日起至返還坐落高雄市○○區○○段○○段0000地號土地如附圖所示
編號A1部分面積30.79平方公尺之日止，按月給付原告新臺幣2,9
44元。
被告邱尊顯應給付原告新臺幣32萬5,417元，及自民國110年6月1
0日起至返還坐落高雄市○○區○○段○○段0000地號土地如附圖所示
編號B1部分面積56.72平方公尺之日止，按月給付原告新臺幣5,4
24元。
被告郭瑞鑫應給付原告新臺幣34萬2,973元，及自民國110年6月1
0日起至返還坐落高雄市○○區○○段○○段0000地號土地如附圖所示
編號D1部分面積59.78平方公尺之日止，按月給付原告新臺幣5,7
16元。
原告其餘之訴駁回。
訴訟費用由被告邱永富負擔百分之13，由被告邱尊顯負擔百分之
24，由被告郭瑞鑫負擔百分之25，餘由原告負擔。
本判決第一、二、三項，於原告分別以新臺幣7萬700元、13萬17
0元、13萬7,200元供擔保後，得假執行；但被告邱永富、邱尊顯
、郭瑞鑫如以新臺幣21萬2,000元、39萬600元、41萬1,600元分
別為原告預供擔保，各得免為假執行。
原告其餘假執行之聲請駁回。
    事實及理由
一、本件原告之法定代理人原為謝麗貞，於訴訟繫屬中變更為蔡
    忠君，有高雄市○○區○○○○000○0○00○○市○區○○○00000000000
    號函足憑（見本院卷二第81、82頁），蔡忠君具狀聲明承受
    訴訟，核無不合，應予准許。
二、原告主張：坐落高雄市○○區○○段○○段0000地號土地（下稱系
    爭土地）為門牌號碼同區○○○路00號「高殿九如華廈」（下
    稱系爭大樓）全體區分所有權人共有。又系爭土地如附圖所
    示編號A1部分面積30.79平方公尺、B1部分面積56.72平方公
    尺、D1部分面積59.78平方公尺（下稱A1、B1、D1部分土地
    ），分別為系爭大樓1樓住戶即被告邱永富、邱尊顯、郭瑞
    鑫所無權占用，於其上設置水泥牆、鐵皮屋頂等地上物，經
    伊依民法第767條第1項、第821條規定，起訴請求被告拆除
    地上物返還土地，並經本院於109年12月2日以108年度重訴
    字第214號判決伊勝訴，已告確定（下稱前案）。被告邱永
    富、邱尊顯、郭瑞鑫無合法權源，占有使用上開部分土地，
    依民法第179條規定，伊得請求被告分別償還相當於租金之
    不當得利等情，並聲明：㈠被告邱永富應給付原告新臺幣（
    下同）28萬2,640元，及自起訴狀繕本送達翌日起至返還系
    爭土地如附圖所示編號A1部分面積30.79平方公尺之日止，
    按月給付原告4,711元。㈡被告邱尊顯應給付原告52萬668元
    ，及自起訴狀繕本送達翌日起至返還系爭土地如附圖所示編
    號B1部分面積56.72平方公尺之日止，按月給付原告8,678元
    。㈢被告郭瑞鑫應給付原告54萬8,757元，及自起訴狀繕本送
    達翌日起至返還系爭土地如附圖所示編號D1部分面積59.78
    平方公尺之日止，按月給付原告9,146元。㈣原告願供擔保，
    請准宣告假執行。
三、被告則以：其等於110年4月30日前固有占有使用上開部分土
    地，惟上開部分土地於系爭大樓興建之初，即經建商設置隔
    間牆及矮牆加以區隔，此為系爭大樓全體區分所有權人所知
    悉，且不曾對此表示反對，應認全體區分所有權人已默示同
    意其等使用上開部分土地，依民法第820條第1項規定，其等
    占有使用上開部分土地，均屬善意占有，並非無法律上之原
    因。又縱認其等占有系爭土地為無法律上之原因，因其等直
    至前案囑託高雄市三民地政事務所測量時，始知占有系爭土
    地之事實，則關於不當得利之請求，亦應自該所複丈日期即
    108年11月18日起算，較為合理。且其等於110年4月30日以
    後即已分別拆除地上物返還上開部分土地，原告請求其等償
    還110年4月30日以後相當於租金之不當得利，尚屬無據等語
    ，資為抗辯，並均聲明：㈠原告之訴及假執行之聲請均駁回
    。㈡如受不利之判決，被告願供擔保請准宣告免為假執行。
四、兩造不爭執事項：
㈠、被告均為系爭大樓之區分所有權人，門牌同區○○○街00號(整
    編前為○○○路00巷00號) 為被告邱永富所有，門牌同區○○○街
    00號(整編前為○○○路00巷00號)為被告邱尊顯所有，門牌同
    區○○○街00號(整編前為○○○路00巷00號) 為被告郭瑞鑫所有
    。
㈡、系爭土地為系爭大樓全體區分所有權人共有。
㈢、原告前以被告無權占有系爭土地為由，而依民法第767條第1 
    項、第821條規定，起訴請求被告拆除系爭土地上之地上物
    並返還土地，經前案判決原告勝訴確定。
㈣、A1、B1、D1部分土地現分別由被告邱永富、邱尊顯、郭瑞鑫
    占有使用，其上由被告邱永富、邱尊顯、郭瑞鑫設置之水泥
    牆、鐵皮屋頂等地上物，均尚未據其等拆除完畢，現由本院
    以110年度司執字第28408號拆屋還地強制執行事件執行中。
㈤、被告邱永富、邱尊顯、郭瑞鑫分別於91年、69年及99年間以
    後，直到110年4月30日前，均占用A1、B1、D1部分土地。
五、本件之爭點為：㈠被告占用系爭土地有無法律上之原因？㈡原
    告請求被告償還不當得利，有無理由？倘然，其數額應以若
    干為適當？茲分述如下：
㈠、被告占用系爭土地有無法律上之原因？
  ⒈按訴訟標的之法律關係，於確定之終局判決中經裁判者，當
    事人之一造以該確定判決之結果為基礎，於新訴訟用作攻擊
    防禦方法時，他造應受其既判力之拘束（既判力之「遮斷效
    」、「失權效」或「排除效」），不得以該確定判決言詞辯
    論終結前，所提出或得提出而未提出之其他攻擊防禦方法為
    與該確定判決意旨相反之主張，法院亦不得為反於確定判決
    意旨之裁判（最高法院42年台上字第1306號、96年度台上字
    第1850號裁判意旨參照）。又既判力之作用尚區分為「禁止
    反覆之消極作用」及「禁止矛盾之積極作用」，前者在禁止
    當事人就同一訴訟標的更行起訴，並禁止法院再就同一訴訟
    標的為實質審理；後者則係指當事人雖以不同訴訟標的起訴
    ，惟與前訴訟之判決結果可能產生矛盾時，後訴訟之法院必
    須受前訴訟確定判決結果之拘束，而不得為與之相歧異之判
    斷。
　⒉查原告前以被告邱永富、邱尊顯、郭瑞鑫無權占有A1、B1、D
    1部分土地為由，而依民法第767條第1項、第821條規定，向
    本院起訴請求被告拆除地上物並返還A1、B1、D1部分土地予
    全體區分所有權人，經本院以108年度重訴字第214號判決原
    告勝訴，已告確定之事實，為兩造所不爭執，並有前案判決
    附卷足稽（見本院卷一第25至36頁），復經本院調取前案卷
    宗查明屬實。則原告就A1、B1、D1部分土地，對於被告有民
    法第767條第1項規定之所有物返還請求權存在一節，已為前
    案確定判決既判力所及，至為明確。
　⒊本件原告於前案判決確定後，向本院訴請被告償還因無權占
    有系爭土地所獲相當於租金之不當得利，其訴訟標的雖為不
    當得利法律關係，而與前案確定判決之訴訟標的為所有物返
    還請求權，有所不同，惟前案確定判決已認定被告並無占有
    A1、B1、D1部分土地之合法權源，而認原告得本於所有物返
    還請求權，請求被告返還A1、B1、D1部分土地，而該確定判
    決復未經再審確定判決予以變更（見本院卷二第48頁），則
    本諸既判力禁止矛盾之積極作用，本院自應受前案確定判決
    結果之拘束，而不得再為相歧異之判斷。是被告於本件訴訟
    再執前詞辯稱其等占有系爭土地為有法律上之原因云云，要
    無足取。原告主張被告占有系爭土地為無法律上之原因等語
    ，堪信為實在。
  ⒋從而，被告占用系爭土地並無法律上之原因，堪予認定。
㈡、原告請求被告償還不當得利，有無理由？倘然，其數額應以
    若干為適當？
  ⒈按無法律上之原因而受利益，致他人受損害者，應返還其利
    益。不當得利之受領人，除返還其所受之利益外，如本於該
    利益更有所取得者，並應返還。但依其利益之性質或其他情
    形不能返還者，應償還其價額。民法第179條、第181條分別
    定有明文。又民法第818條所定各共有人按其應有部分，對
    於共有物之全部有使用收益之權，係指各共有人得就共有物
    全部，於無害他共有人之權利限度內，可按其應有部分行使
    用益權而言，故共有人如逾越其應有部分之範圍使用收益時
    ，即係超越其權利範圍而為使用收益，其所受超過利益，要
    難謂非不當得利（最高法院55年台上字第1949號裁判意旨參
    照）。再無權占有他人土地，可能獲得相當於租金之利益，
    為社會通常之觀念（最高法院61年台上字第1695號裁判意旨
    參照）。
　⒉經查，被告邱永富、邱尊顯、郭瑞鑫占用上開部分土地，均
    無合法權源，業據前述，且其等分別於91年、69年及99年間
    以後，直到110年4月30日前均占用上開部分土地，亦據其等
    陳明屬實，則原告請求被告償還起訴前5年即自105年4月8日
    起至110年4月7日止之不當得利，自屬有據。被告雖執前詞
    辯稱本件應自三民地政事務所複丈日期即108年11月18日起
    算不當得利云云，然被告邱永富、邱尊顯、郭瑞鑫分別於91
    年、69年及99年間買受系爭大樓房屋及所坐落基地之「應有
    部分」，並取得所有權狀（見本院卷一第164頁、第183至18
    9頁），其等對於系爭土地自始為全體區分所有權人共有一
    事，實難諉為不知，且依被告於前案審理中所陳：A1、B1、
    D1部分土地為建商所劃分出之「約定專用範圍」，專供1樓
    房屋所有人使用等語（見本院卷一第29頁），足見被告於買
    受房地之初，即已知悉系爭土地為系爭大樓全體區分所有權
    人共有，而仍加以占用。則被告猶謂其等直至三民地政事務
    所測量時，始知占用系爭土地云云，自無足取。
　⒊次按城市地方房屋之租金，以不超過土地申報總價額年息百
    分之10為限，土地法第97條第1項定有明文，此依同法第105
     條規定，於租用基地建築房屋準用之。而所謂土地總價額
    ，係以法定地價為準，即土地所有權人依土地法所申報之地
    價，土地法施行法第25條、土地法第148條亦分別定有明文
    。而所謂以土地申報總價年息百分之10為限，乃指基地租金
    之最高限額而言，並非必須照申報價額年息百分之10計算之
    ，尚須斟酌基地之位置、工商繁榮程度、使用人利用基地之
    經濟價值、所受利益等事項，以為決定（最高法院68年台上
    字第3071號裁判意旨參照）。查系爭土地105至110年之申報
    地價為每平方公尺24,367.2元，有地價查詢資料在卷可憑（
    見本院卷一第67至103頁），而系爭土地鄰近高雄市三民區○
    ○○路及○○○街，附近有學校、餐廳、便利商店、超市、火車
    站，周圍商家林立，生活機能佳，交通便利等情，有GOOGLE
    地圖資料可參（見本院卷一第127至143頁）。本院審酌上開
    情狀，及系爭土地為被告所占用部分係空地、鄰近○○○街，
    暨該部分土地緊鄰被告房屋，不會有其他區分所有權人使用
    ，其他區分所有權人利用空間有限等一切情形（見本院卷二
    第95、112頁），因認被告無權占用系爭土地所受相當於租
    金之不當得利，以按申報地價年息百分之5計算為適當。又
    被告及起訴時之共同被告王信雄（於111年4月8日和解成立
    ）就系爭土地之應有部分合計582/10000（見本院卷一第183
    至189頁），據此計算，原告得請求被告邱永富、邱尊顯、
    郭瑞鑫償還自105年4月8日起至110年4月7日止共5年之不當
    得利價額分別為17萬6,650元、32萬5,417元及34萬2,973元
    【被告邱永富部分：30.79×24367.2×5%×5×（1－582/10000）
    ＝176650，不滿1元部分四捨五入，下同；被告邱尊顯部分：
    56.72×24367.2×5%×5×（1－582/10000）＝325417；被告郭瑞
    鑫部分：59.78×24367.2×5%×5×（1－582/10000）＝342973】
    。
　⒋A1、B1、D1部分土地上由被告邱永富、邱尊顯、郭瑞鑫設置
    之水泥牆、鐵皮屋頂等地上物，均尚未據其等拆除完畢，現
    由本院以110年度司執字第28408號拆屋還地強制執行事件執
    行中等情，為兩造所不爭執，並經本院調取上開強制執行事
    件卷宗查明無訛，堪認上開部分土地現仍由被告占有使用甚
    明，則原告請求被告自起訴狀繕本送達翌日起至返還上開部
    分土地之日止，按月償還不當得利，亦屬有據。被告徒以其
    等已於110年4月30日以後拆除一部分之地上物，辯稱未占用
    A1、B1、D1部分土地全部，進而謂原告不得請求其等償還按
    A1、B1、D1部分土地面積計算之不當得利云云，尚無可採。
    是原告所得請求被告邱永富、邱尊顯、郭瑞鑫自起訴狀繕本
    送達翌日起至返還土地之日止，按月償還之不當得利價額分
    別為2,944元、5,424元及5,716元【被告邱永富部分：30.79
    ×24367.2×5%÷12×（1－582/10000）＝2944；被告邱尊顯部分
    ：56.72×24367.2×5%÷12×（1－582/10000）＝5424；被告郭瑞
    鑫部分：59.78×24367.2×5%÷12×（1－582/10000）＝5716】。
    原告逾此範圍之請求，均不應准許。
六、綜上所述，本件原告依民法第179條規定，請求判決：㈠被告
    邱永富應給付原告28萬2,640元，及自起訴狀繕本送達翌日
    （即110年6月10日）起至返還系爭土地如附圖所示編號A1部
    分面積30.79平方公尺之日止，按月給付原告4,711元；㈡被
    告邱尊顯應給付原告52萬668元，及自起訴狀繕本送達翌日
    （即110年6月10日）起至返還系爭土地如附圖所示編號B1部
    分面積56.72平方公尺之日止，按月給付原告8,678元；㈢被
    告郭瑞鑫應給付原告54萬8,757元，及自起訴狀繕本送達翌
    日（即110年6月10日）起至返還系爭土地如附圖所示編號D1
    部分面積59.78平方公尺之日止，按月給付原告9,146元，於
    如主文第1至3項所示範圍內為有理由，應予准許。超過部分
    ，為無理由，應予駁回。本判決原告勝訴部分，兩造各陳明
    願供擔保，請准宣告假執行或免為假執行，經核於法均無不
    合，爰分別酌定相當之擔保金額，併准許之。至原告敗訴部
    分，其假執行之聲請已失所依附，應駁回之。
七、本件事證已臻明確，兩造其餘攻擊防禦方法及舉證，經審酌
    後均於判決結果不生影響，爰不一一論述，附此敘明。
八、據上論結，本件原告之訴為一部有理由，一部無理由，依民
    事訴訟法第79條、第85條第1項但書、第390條第2項、第392
    條第2項，判決如主文。　　　　
中　　華　　民　　國　　111 　年　　6 　　月　　10　　日
                  民事第二庭    法  官  林婕妤 
以上正本係照原本作成。
如對本判決上訴，須於判決送達後20日內向本院提出上訴狀。如
委任律師提起上訴者，應一併繳納上訴審裁判費。
中　　華　　民　　國　　111 　年　　6 　　月　　10　　日
                                書記官  黃雅慧